【裁判字號】    96,訴,3940
【裁判日期】    970723
【裁判案由】    眷舍
【裁判全文】
臺北高等行政法院判決
                                     96年度訴字第03940號
                              .
原      告  甲○○
被      告  內政部警政署保安警察第六總隊
代  表  人  李福順（總隊長）
訴訟代理人  林宜君 律師
上列當事人間因眷舍事件，原告不服公務人員保障暨培訓委員會
中華民國96年9 月26日96公審決字第0583號復審決定，提起行政
訴訟。本院判決如下：
    主  文
原告之訴駁回。
訴訟費用由原告負擔。
    事  實
一、事實概要：
    原告任職於內政部警政署保安警察第六總隊（即被告，下稱
    保六總隊），由被告配住於臺北縣三重市○○○街21-33 號
    （該門牌於民國《下同》90年7 月30日整編為臺北縣三重市
    ○○路○ 段50巷41弄76號）眷舍宿舍，原告嗣於95年5 月3
    日依內政部警政署92年7 月28日警署後字第0920107204號函
    「國有宿舍及眷舍房地加強處理方案」及93年1 月14日警署
    後字第0930012330號函之相關規定向被告申請辦理騰空標售
    ，惟於法定期間經過後被告仍無否准之行政處分，被告復於
    95年6 月15日以保六警後字第0950700206號函要求原告於文
    到3 個月內返還眷舍，原告不服，提起復審，經公務人員保
    障暨培訓委員會（下稱保培會）96年9 月26日96公審決字第
    0583號復審決定不受理，原告仍不服，遂向本院提起行政訴
    訟。
二、兩造聲明：
  (一)原告聲明：
    1.復審決定撤銷。
    2.命被告准予原告申請辦理騰空標售並向公務人員住宅及福
      利委員會就原告現配住位於臺北縣三重市○○○街21-33
      號（該門牌於90年7 月30日整編為臺北縣三重市○○路○
      段50巷41弄76號）眷舍房地，按核定騰空標售時之公務人
      員輔購住宅貸款標準，辦理發給一次補助費薦任新臺幣18
      0 萬元之申請及請求自民國95年6 月1 日起至清償日止，
      按年息百分之五計算之利息。
  (二)被告聲明：原告之訴駁回。
三、兩造之爭點：
  (1)就眷舍騰空標售之部分，原告有無公法上請求權？
  (2)就眷舍一次補助費之部分，原告是否為系爭眷舍之合法現住
    人？得否請求被告辦理發給一次補助費？
  (一)原告主張：
    1.原告原由被告配住於臺北縣三重市○○○街21-33 號（該
      門牌於90年7 月30日整編為臺北縣三重市○○路○ 段50巷
      41弄76號）眷舍宿舍，嗣於95年5 月3 日依內政部警政署
      92年7 月28日警署後字第0920107204號函「國有宿舍及眷
      舍房地加強處理方案」及93年1 月14日警署後字第093001
      2330號函之相關規定向被告申請辦理騰空標售在案（見本
      院卷第10至13頁）。
    2.原告符合中央各機關學校國有眷舍房地處理要點（下稱眷
      舍處理要點）合法現住人之規定：
      (1)眷舍處理要點第7 點規定，各機關學校管理位於都市計
        畫商業區、住宅區之眷舍房地，於92年12月31日以前，
        依第4 點、第5 點規定報送執行機關申辦騰空標售案件
        ，該眷舍之合法現住人，自行政院核定之日起3 個月內
        自行遷出者，由執行機關按核定騰空標售時之公教人員
        輔購住宅貸款標準給予一次補助費。
      (2)眷舍處理要點第3 點規定：「本辦法所稱合法現住人，
        應合於下列各款之規定：一、於民國72年5 月1 日以前
        依法配（借）住眷屬宿舍。二、為現職人員、退休人員
        、資遣人員或其遺眷。三、有居住之事實。四、未曾獲
        政府各類輔助購置住宅。五、非調職、轉任、辭職、解
        僱、解聘（含不續僱、不續聘）、撤職或免職人員。六
        、有續住之資格。七、所居住之眷舍仍屬配（借）住機
        關管有。」
      (3)原告於69年11月即居住系爭眷舍迄今，被告並按年逐月
        向原告扣繳公有房租每月新臺幣（下同）700 元迄今（
        見本院卷第14至22頁），居住期間因房舍老舊，原告為
        繼續居住安全之考量，曾於92年11月19日上陳被告所屬
        事務管理單位後勤組，請求其修繕未果，即暫住他處等
        後處理（見本院卷第25頁）。
      (4)原告現仍任職保六總隊警務組組長，為現職人員，並有
        續住之資格，且未曾獲政府各類輔助購置住宅，符合上
        開合法現住人之要件。
    3.就眷舍一次補助費之部分，92年7 月10日行政院局授人住
      字第0920305413號函「國有宿舍及眷舍房地加強處理方案
      」略謂：「…陸、處理方式：…二、眷舍房地部分：凡位
      於本方案處理範圍內之眷舍房地，均得依照下列方式辦理
      ：(一)騰空標售：2 、辦理騰空標售之眷舍合法現住人，自
      行政院核定之日起3 個月內自行遷出者，可就下列方式辦
      理：(1)自本方案公布日起至92年12月31日前，其眷舍基地
      坐落都市計畫商業區或住宅區者，由公務人員住宅及福利
      委員會（下稱住福會）按核定騰空標售時之貸款標準發給
      一次補助費，現職人員依所任本職官、職等，即…薦任18
      0 萬元…。」（見本院卷第79至97頁），原告於95年5 月
      3 日第二次報告中即明確請求依「國有宿舍及眷舍房地加
      強處理方案」相關規定辦理騰空標售，被告自應於法定期
      間內負有作為之義務，故原告依公務人員保障法（下稱保
      障法）第26條第1 項規定: 「公務人員因原處分機關對其
      依法申請之案件，於法定期間內應作為而不作為，認為損
      害其權利或利益者，亦得提起復審」所提起之復審即屬合
      法，是原告以為復審獲不受理決定乃保培會為不適法之決
      定，則原告有理由起訴主張撤銷復審決定。
    4.就眷舍騰空標售之部分，被告未依公平、平等、誠信原則
      處理，致損害原告權利，而本案唯有透過單一救濟管道行
      政訴訟，才能回復原告權利，原告自得依據行政訴訟法第
      5 條第1 項規定，提起訴訟:
      (1)被告經管國有眷舍中已有退休人員同眷村劉德忠及他眷
        村田應科等多戶辦理騰空標售，並已獲得一次補償，而
        原告係唯一現職且完全合法適格之人，被告卻拒絕辦理
        原告眷舍之騰空標售及補助一次費用，由於被告並無72
        年5 月1 日以前所謂合法核配眷舍之相關資料，此點從
        被告未提出作為證據即可明瞭；而原告提出之69年11月
        於獲得當時眷舍管理單位之第一警官隊隊長陳孝康同意
        入住該址眷舍、70年3 月申設自動電話、71年8 月設籍
        、89年至92年原告清查眷舍資料、至97年6 月仍按月扣
        繳原告公有房租每月700 元影本及至94年9 月為止，被
        告經管公有宿舍房地處理統計表及清冊均明確記載原告
        係合法現住人等相關數據及資料，被告均不予採信，且
        一再指稱查無原告依法配住之相關資料。
      (2)另從本案已核定辦理騰空標售之相關眷戶，於請領一次
        補助費時，僅需提供退休文件，全戶戶籍謄本及斷水、
        斷電證明即可請領一次補助費（見本院卷第98至100 頁
        ），根本毋需提供任何合法核配資料，即可強力佐證此
        一論點，而被告辦理騰空標售時未能公平審核所有眷戶
        ，竟於原告95年5 月3 日以第二次報告請求辦理騰空標
        售時，要求原告提出連被告都沒有而且根本不存在的合
        法核配資料，實有違公平、平等原則。
    5.原告係眷舍合法現住人，故有權請求發給眷舍騰空標售之
      一次補助費180 萬元及利息:
      (1)原告主張符合72年5 月1 日以前依法配住該眷舍之規定
        ，理由如下：
        39年9 月16日，被告所屬第一警官隊之前身臺灣省政
          府警務處特務大隊第一中隊成立，負責配合執行拱衛
          領導中心警衛安全任務；其後為專責執行蔣前故總統
          中正先生之散步路線道路警衛，分別於桃園縣之桃園
          市、龜山鄉；台北縣之三重市、淡水鎮及台北市北投
          區、士林區等地，置有眷舍若干，專供執行道路警衛
          之警衛官待命服勤之處所；因屬勤務派遣性質，與其
          他相關眷舍之配（借）住明顯不同，以往均由歷任第
          一警官隊隊長核可進住，首予敘明。69年10月6 日，
          上址眷舍原住戶為被告前身直屬警察大隊警衛中隊長
          胡亞屏，因申請70年輔助公教人員購建貸款獲准後騰
          空遷出（見本院卷第101 、102 頁），經原告向當時
          第一警官隊前兼任隊長陳孝康（國安局特勤中心警安
          組上校副組長）口頭報告獲准後，於同年11月舉家遷
          入上址眷舍，並向該隊承辦人請求變更眷舍名冊（經
          向第一警官隊現任承辦人辦事員林天來要求提供宿舍
          名冊影本，但林員表示因年代久遠且承辦人已多次更
          換，相關資料已不可考，無法提供），以上各情，業
          經第一警官隊前兼任隊長陳孝康、辦事員林天來、組
          長詹賀麟、副隊長孫鵬飛、現任隊長邱聰雲證明所述
          屬實（見本院卷第10至12頁）。
        被告認為原告不符合72年5 月1 日以前依法配住該眷
          舍，惟從獲准辦理騰空標售案，僅需提供退休文件、
          全戶戶籍謄本及斷水、斷電證明，即可請領一次補助
          費，根本毋需提供任何合法配住之相關資料，被告亦
          無任何依法核配之資料可資作為證據即可證明。
        70年3 月26日，原告配合第一警官隊勤務需要，於上
          址眷舍自費向中華電信公司申裝門號為「0000000 」
          自動電話乙支，以便勤務緊急通聯之用（見本院卷第
          103 頁）。
        71年8 月10日原告配合該隊眷舍管理要求，設籍於上
          址眷舍迄今（見本院卷第104 至106 頁）。
        經調閱被告眷舍清查檔案資料，原告配住之眷舍均顯
          示有實際設籍續住，且無出租讓與或營利情形（見本
          院卷第107 至114 頁）。
        原告按年逐月被被告扣繳公有房租每月700 元迄今（
          見本院卷第115頁）。
        經調閱被告經管公有宿舍房地處理統計表及清冊至94
          年9 月30日為止相關資料，均載明原告係合法現住人
          ，且已辦理騰空標售在案（見本院卷第116 、117 頁
          ：93年10月被告經管公有宿舍及眷舍房地處理統計表
          及清冊；第118 、119 頁：94年7 月被告經管公有宿
          舍房地處理統計表及清冊；第120 、121 頁：94年10
          月被告經管公有宿舍房地處理統計表及清冊），但被
          告卻一再指稱查無原告依法配住該眷舍之相關資料，
          顯非事實且無理由，而且不符誠信原則。
      (2)原告主張符合「有居住事實」之規定，且在主觀上有實
        際居住該眷舍之意願，惟客觀上因眷舍老舊有安全顧慮
        不堪居住及可歸責於被告之事實，致未能實際居住：
        依據警察機關宿舍管理要點相關規定，宿（眷）舍之
          修繕由各警察機關負責辦理（見本院卷第122 至126
          頁），如被告前身直屬警察大隊在75年以前對所有合
          法續住眷戶均實施有限度零星修繕，76年以後則改以
          按預算額度發放眷舍修繕費自行修繕，原告配住之上
          址眷舍均按規定領有修繕費（見本院卷第127 、128
          頁：被告前身76年度員工宿舍修繕分配表影本；第12
          9 至137 頁：83年被告眷舍修繕分配表影本；第138
          至140 頁：88年被告眷舍修繕費補助簽影本），但89
          年以後，受限於經費不足，被告全面停止各眷舍修繕
          補助。
        上址眷舍係黑瓦磚造平房，樑柱門窗均為木質，歷經
          數十年風雨摧殘，於原告69年配住時即顯老舊，其間
          雖有零星修繕或是小額修繕補助但僅能小幅度改善;
          至90年間因樑柱腐朽且廚房、浴室逢雨必漏、搖搖欲
          墜，隨時有坍塌之虞，每逢豪大雨或颱風期，往往惶
          惶不可終夜，如勉強續住可能有生命危險，安全顧慮
          極大；雖將上情多次向被告後勤組承辦組員張天助口
          頭陳明，惟其表示被告因經費有限，不可能實施任何
          改善補助；原已計畫自費修繕，惟經同眷村同仁告知
          ，並向被告後勤組承辦組員張天助查證確定，行政院
          已訂有「國有宿舍及眷舍房地加強處理方案」1 種預
          定於93年6 月30日完成，為免無謂浪費，不得已將上
          情以第一次報告簽請報備暫改住他處等待處理，承蒙
          前總隊長郭嘉助批示請後勤組簽辦，惟迄今仍無下文
          （見本院卷第25頁）。目前上址眷舍之後半部（即廚
          房及浴室部分）均已塌陷。
        依據警察機關宿舍管理要點第21條明定，被告對眷舍
          之修繕，應視年度修繕經費多寡，統案調查或擇要辨
          理修繕（見本院卷第122 至126 頁）。但對屋齡將近
          60年的老舊木造眷舍，在75年後僅實施有限度零星修
          繕，76年以後則按預算額度發放各合法眷舍自行修繕
          （如76年度2,300 元、83年度3,000 元、88年度3,00
          0 元，見本院卷第127 至140 頁），89年以後則全面
          停止修繕補助，但區區僅2 、3,000 元對眷舍安全結
          構之改善猶如杯水車薪，原告曾因眷舍樑柱腐朽，隨
          時有坍塌之虞，於72年間花費約30萬元自行整修，否
          則怎麼可能撐至90年左右，從同一眷村共有30戶，泰
          半均已自行改建水泥結構或鐵皮屋，才能延續至今，
          而未改建之眷舍則早已坍塌即可證明。至90年間，系
          爭眷舍逐漸呈現漏雨，經多次向被告後勤組承辦人陳
          明，但均表示無能為力，須自行設法解決；為顧慮家
          人安全，生活重心漸往他處，僅原告及配偶夜宿該眷
          舍（氣候異常時，全家均避往他處），致有用水用電
          紀錄漸減情形，至92年眷舍樑柱再度腐朽，廚房、浴
          室嚴重漏水，安全顧慮極大，不得已上陳第一次報告
          報備暫時改住他處等待處理，前總隊長郭嘉助雖批示
          「請後勤組簽辦」，但迄95年5 月被告無任何簽辦動
          作亦不協助處理。原告眼見眷舍處理期限將屆，而被
          告仍置之不理，不得已在95年5 月3 日第二次上陳報
          告（見本院卷第10至13頁），請求配合本案辦理騰空
          標售，並由住福會按核定騰空時之貸款標準發給一次
          補助費薦任180 萬元，但被告非但未盡修繕眷舍之法
          定義務，致眷舍有坍塌之虞，安全顧慮極大，且漠視
          「已報備改住他處等待處理」之事實，荒謬的以無用
          水用電紀錄為由，認定原告無居住之情形。
        至95年3 月31日中午12時為止，原告就系爭眷舍仍每
          年向蘇黎世產物保險股份有限公司，投保住宅火災及
          地震基本保險（見本院卷第頁141 頁），另該址眷舍
          之水費、電費迄今仍由原告按期繳納。
    6.綜上所述，原告為該眷舍之合法現住人，且合乎前述眷舍
      處理要點相關規定，當然為系爭眷舍一次補助費之請領適
      格人，故原先請求被告就系爭眷舍發給一次補助費180 萬
      元及請求自95年6 月1 日起至清償日止，按年息百分之五
      計算之利息，顯有正當理由。
  (二)被告主張：
    1.眷舍處理要點為本件訴訟之法規依據：
      原告主張之「國有宿舍及眷舍房地加強處理方案」對於眷
      舍騰空標售僅屬政策性、計畫性之宣示。眷舍處理要點方
      為處理眷舍騰空標售之具體法規依據，合先敘明。
    2.原告非系爭眷舍之合法現住人：
      (1)眷舍處理要點第7 點規定：「眷舍房地位於都市計畫商
        業區、住宅區，於92年12月31日以前，依第4 點、第5
        點規定報送執行機關申辦騰空標售案件，該眷舍之合法
        現住人自行政院核定之日起3 個月內自行遷出者，由各
        機關學校按核定騰空標售時之公教人員輔購住宅貸款標
        準給予一次補助費。」
      (2)依上開要點第3 點第1 項各款之規定，為「本要點所稱
        合法現住人，應合於下列各款規定：一、於72年5 月1
        日以前依法配（借）住眷舍。二、為現職人員、退休人
        員、資遣人員或其遺眷。三、有居住之事實。四、未曾
        獲政府各類輔助購置住宅。五、非調職、轉任、辭職、
        解僱、解聘（含不續僱、不續聘）、撤職或免職人員。
        六、有續住之資格。七、所居住之眷舍仍屬配（借）住
        機關管有。」故惟有合於各款規定者，始為眷舍之合法
        現住人，進而始有獲一次補助費之資格。
      (3)然查，原告並不符合前開要點第3 點所規定之合法現住
        人之規定，茲分述如下：
        原告不符合第1 款「於72年5 月1 日以前依法配（借
          ）住眷舍」之規定：
          原告未敘明宿舍管理機關依法核准配住情形，且無法
          提出相關證明文件佐證於其所述時間（69年10、11月
          間）獲宿舍管理機關依法核准配住，被告亦查無原告
          當時依法配住宿舍相關資料。
        原告不符合第3款「有居住之事實」之規定：
          (甲)被告於92年上半年眷舍清查發現原告未實際居住該
            眷舍情形，經被告以92年11月17日保六警後字0000
            0000000 號書函（見本院卷第48頁）通知原告說明
            眷舍居住情形，原告於92年11月19日提出報告（見
            本院卷第49頁）稱該眷舍「因年久失修逢雨必漏，
            且廚房及浴室均隨時有坍塌之虞…已暫改住他處」
            ，已自承未實際居住於該眷舍。
          (乙)被告辦理95年上半年眷舍清查，於95年4 月7 日清
            查系爭眷舍時，再次發現系爭眷舍有房屋門窗緊閉
            、門前遭堆積雜物，堵塞大門無法正常出入，似久
            無人居住跡象，門首電錶停滯不動等，未實際居住
            狀況。
          (丙)用電紀錄：查93年6 月至94年8 月及95年2 月至4
            月均只繳交基本費（見本院卷第50頁）。
          (丁)用水紀錄：查90年11月至95年5 月間用水度數均為
            0 （見本院卷第51頁）。
          (戊)經查明原告目前居住處所為「臺北縣三重市○○街
            45巷21號3 樓」，依原告自行留存於本總隊勤務指
            揮中心之「通訊錄」（專供緊急公務聯絡使用）可
            證，自91年10月24日繕製之版本訖95年4 月10日繕
            製之版本均同（見本院卷第56至58頁），該眷舍已
            非原告「主要經常之居所」。
          (己)原告主張在主觀上有實際居住系爭眷舍之意願，惟
            客觀上因眷舍老舊有安全顧慮不堪居住，致未能實
            際居住：
            A.原告再次陳明並未實際居住於系爭眷舍，顯然不
              符「合法現住人」之規定。
            B.原告雖稱依其所檢附之警察機關宿舍管理要點第
              21條規定，認眷舍之修繕應由被告負責辦理，惟
              查：該要點第5 點(四)非因天災、事變或其他不可
              抗力所致損害，借用人應付修繕、賠償及相督法
              律責任。是系爭眷舍之損壞應由原告自行負修繕
              之責，原告不得據此主張仍符合「有居住事實」
              之規定。
          (庚)原告所稱其因系爭眷舍樑柱腐朽，廚房、浴室嚴重
            漏水，遂向被告報備暫時改住他處等待處理乙情。
            惟查：
            A.依「宿舍管理手冊」第18點：「宿舍修繕費用年
              度預算，應由管理機關視實際需要，擬具次年度
              宿舍修繕計畫，經機關首長核定後，據以核實編
              製年度宿舍修繕費預算表。」是擬定眷舍修繕計
              畫、編列修繕預算係屬機關之權限。
            B.「宿舍管理手冊」第12點：「宿舍有下列情形之
              一時，管理機關得終止借用契約，借用人應配合
              搬遷：(一)倒塌、毀損致不堪居住。…」即倘若眷
              舍具倒塌、毀損致不堪居住情形時，管理機關得
              終止借用關係收回眷舍，惟並無賦予居住者可報
              備改住他處等待處理之權利，原告不得據此陳稱
              屬系爭眷舍之合法現住人。
            C.再則，依「事務管理規則第9 編宿舍管理」第25
              9 條規定宿舍借用人違反本編有關規定者，應即
              終止借用契約，並責令搬遷。「中央各機關學校
              宿舍居住事實之認定標準及查考作業原則第1 點
              授予宿舍管理機關對不符實際居住之借用人處分
              方式為「應終止借用，並責令搬遷」等，對未實
              際居住宿舍之處分，僅為「應終止借用，並責令
              搬遷」，並未授予宿舍管理機關有「准予宿舍借
              用人改住他處」之裁量權。
      (4)綜上所述，原告既非系爭眷舍之合法現住人，則依前述
        眷舍處理要點第7 點之規定，即非申請系爭眷舍一次補
        助費之適格人。
    3.就眷舍騰空標售之部分，原告欠缺公法上請求權：
      (1)原告於起訴狀中稱：「原告依…相關規定申請被告辦理
        騰空標售，於法定期間經過後被告仍無准否之行政處分
        …爰依法提起訴訟事。」
      (2)然觀眷舍處理要點第1 點規定：「行政院為推行輔助中
        央公教人員購置住宅政策，強化國家資產管理，有效處
        理中央各機關學校（下稱各機關學校）國有眷舍房地（
        下稱眷舍房地），特訂定本要點。」，第4 點規定：「
        各機關學校管理之眷舍房地，依本要點所定處理方式報
        請處理時，應列冊經主管機關報送執行機關層報行政院
        核定，並變更為非公用財產後，移交國有財產局依法處
        理。」，及第6 點規定：「眷舍房地基地位於都市計畫
        住宅區、商業區、工業區或非都市土地使用編定種類為
        甲、乙、丙、丁種建築用地，各機關學校檢討已無保留
        公用必要，擬辦理騰空標售者，應於95年12月31日以前
        ，經主管機關報送執行機關辦理。」
      (3)眷舍處理要點第2 點規定：「本要點有關眷舍房地之處
        理，以行政院人事行政局為督導機關；公務人員住宅及
        福利委員會為執行機關；中央各部會及相當層級以上之
        機關為主管機關。眷舍房地之出售，由財政部國有財產
        局（下稱國有財產局），依國有財產法有關規定處理。
        」
      (4)又，眷舍處理要點之規範目的原則上係推行輔助中央公
        教人員購置住宅政策，強化國家資產管理，有效處理各
        機關學校國有眷舍房地等公共政策而制定，並非以補助
        合法現住人為目的。是以，該要點故課以各機關學校審
        核是否辦理騰空標售之作為義務，惟並未賦予眷舍居住
        者有請求行政機關辦理騰空標售之公法上權利。
      (5)原告稱：「…僅需提供退休文件、全戶戶籍謄本及斷水
        、斷電證明，即可請領一次補助費」等語云云，實則上
        開文件均屬於行政院業已核定騰空標售案後所要求合法
        現住人提供之文件，即合法現住人需提供上開文件之前
        提為行政院業已核定騰空標售案，而非居住者自行提供
        上開文件即得向行政機關請求辦理眷舍騰空標售。
      (6)綜上，辦理騰空標售與否核屬機關權限，原告欠缺公法
        上請求權，本即無提起復審之權能，是以其復審獲不受
        理決定乃公務人員保訓會適法之決定，則原告起訴主張
        撤銷復審決定，實為無理由。而原告復於起訴狀中請求
        命答辯人准予原告申請辦理騰空標售系爭眷舍房地，亦
        為無理由。
    4.退萬步言，本案縱係適用原告主張之「國有宿舍及眷舍房
      地加強處理方案」，原告之請求亦無理由：
      (1)觀「國有宿舍及眷舍房地加強處理方案」：「陸、二、
        眷舍房地部分(一)騰空標售：1.眷舍房地應由管理機關負
        責收回騰空，並依國產局實地勘查提供之意見，層報行
        政院核定處理方式後，點交國產局辦理標售。」亦可徵
        是否辦理眷舍之騰空標售核屬機關權限，而非眷舍居住
        者有請求行政機關辦理騰空標售之公法上權利。
      (2)又，「國有宿舍及眷舍房地加強處理方案」：「陸、二
        、眷舍房地部分(一)騰空標售：2.辦理騰空標售之眷舍合
        法現住人，自行政院核定之日起3 個月內自行遷出者，
        可就下列方式辦理：…。」即原告須為系爭眷舍之合法
        現住人始具有請求發給一次補助費之公法請求權。惟按
        ，原告並非系爭眷舍之合法現住人已如前述，是縱依原
        告之主張而適用「國有宿舍及眷舍房地加強處理方案」
        為本案依據，與適用「中央各機關學校國有眷舍房地處
        理要點」亦得相同之結果，即原告之請求無理由。
    5.就眷舍一次補助費之部分，原告並未有申請之表示，被告
      自無從於法定期間內為任何之處分：
      (1)查原告於96年5 月4 日之復審書理由中稱：「…復審人
        因申請宿舍騰空補助費案件，不服保六總隊（即被告）
        應作為而不作為提起訴願…。」
      (2)然查，原告所稱之申請宿舍騰空補助費案件，應係指其
        於95年5 月3 日向答辯人提出之報告（見本院卷第43至
        46頁）。而綜觀該報告之全文，旨在向被告就系爭眷舍
        辦理騰空標售，並未就申請一次補助費有所論及。原告
        既未就一次補助費提出申請，被告自無於法定期間內作
        為之義務。故原告依保障法第26條第1 項規定：「公務
        人員因原處分機關對其依法申請之案件，於法定期間內
        應作為而不作為，認為損害其權利或利益者，亦得提起
        復審。」所提之復審即屬不合法，是以其復審獲不受理
        決定乃保培會適法之決定，則原告起訴主張撤銷復審決
        定，實為無理由。
    6.被告對原告申請辦理眷舍騰空標售一案，已明確否決：
      (1)原告對於眷舍騰空標售欠缺公法上請求權，故原告依行
        政訴訟法第5 條第1 項之規定：「人民因中央或地方機
        關對其依法申請之案件，於法令所定期間內應作為而不
        作為，認為其權利或法律上利益受損害者，經依訴願程
        序後，得向高等行政法院提起請求該機關應為行政處分
        或應為特定內容之行政處分之訴訟。」提起訴訟，為無
        理由，被告對該欠缺公法上請求權之申請，亦無需為任
        何作為或不作為，已如前述。
      (2)退萬步言，原告於95年5 月3 日之申請報告，亦經被告
        承辦單位會簽，敘明查無原告依法配住該眷舍相關資料
        及原告未實際居住該眷舍事實已明等情形，「應依『宿
        舍管理手冊』第11點規定終止借用契約並收回宿舍，該
        眷舍應即責令王組長（即原告）依規定繳回」（見本院
        卷第47頁），並經被告之機關首長於同年月22日批示：
        「請依相關規定辦理」後（見本院卷第43至46頁），立
        即歸還原告，已明確否決原告之申請。
      (3)綜上，被告既已明確否決原告之申請，則原告於起訴書
        中主張「其依相關規定向被告申請辦理騰空標售，於法
        定期間經過後被告仍無准否之行政處分」，即屬有誤。
        是故，原告前以此提起復審而獲不受理決定，乃保培會
        適法之決定，則原告復以此起訴主張撤銷復審決定，實
        為無理由。
    理  由
一、按公務人員保障法第26條第1 項：「公務人員因原處分機關
    對其依法申請之案件，於法定期間內應作為而不作為，認為
    損害其權利或利益者，亦得提起復審。」是此類復審乃以公
    務人員對於原處分機關享有請求作成授益處分的法規上請求
    權為前提。若該公務人員欠缺公法上請求權，即無提起復審
    之權能。依保障法第61條第1 項：「復審事件有下列各款情
    形之一者，應為不受理決定：一、…四、復審人不適格者。
    …。」之規定，對於欠缺公法上請求權之公務人員自不得依
    前開保障法所定復審救濟程序請求救濟，所提救濟，應不予
    受理。
二、原告任職於內政部警政署保安警察第六總隊（即被告，下稱
    保六總隊），由被告配住於臺北縣三重市○○○街21-33 號
    （該門牌於民國《下同》90年7 月30日整編為臺北縣三重市
    ○○路○ 段50巷41弄76號）眷舍宿舍，原告嗣於95年5 月3
    日依內政部警政署92年7 月28日警署後字第0920107204號函
    「國有宿舍及眷舍房地加強處理方案」及93年1 月14日警署
    後字第0930012330號函之相關規定向被告申請辦理騰空標售
    ，惟於法定期間經過後被告仍無否准之行政處分，被告復於
    95年6 月15日以保六警後字第0950700206號函要求原告於文
    到3 個月內返還眷舍，原告不服，提起復審，經公務人員保
    障暨培訓委員會（下稱保培會）96年9 月26日96公審決字第
    0583號復審決定不受理，原告仍不服，遂向本院提起行政訴
    訟，並為事實欄所載各節之主張，是本件應審酌者厥為：
    (1)就眷舍騰空標售之部分，原告有無公法上請求權？
    (2)就眷舍一次補助費之部分，原告是否為系爭眷舍之合法現
      住人？得否請求被告辦理發給一次補助費？
三、關於(1)就眷舍騰空標售之部分，原告有無公法上請求權部分
    ：
  (一)原告主張，其請求騰空標售係依據「國有宿舍及眷舍房地加
    強處理方案」（參本院97年6 月24日準備程序筆錄），惟「
    國有宿舍及眷舍房地加強處理方案」（下稱處理方案）對於
    眷舍騰空標售僅屬政策性、計畫性之宣示，「中央各機關學
    校國有眷舍房地處理要點」（下稱處理要點）方為處理眷舍
    騰空標售之具體法規依據，合先敘明。
  (二)復按中央各機關學校國有眷舍房地處理要點第1 點規定：「
    行政院為推行輔助中央公教人員購置住宅政策，強化國家資
    產管理，有效處理中央各機關學校…國有眷舍房地…，特訂
    定本要點。」第4 點規定：「各機關學校管理之眷舍房地，
    依本要點所定處理方式報請處理時，應列冊…經主管機關報
    送執行機關層報行政院核定，並變更為非公用財產後，移交
    國有財產局依法處理。」第6 點規定：「眷舍房地基地位於
    都市計畫住宅區、商業區、工業區或非都市土地使用編定種
    類為甲、乙、丙、丁種建築用地，各機關學校檢討已無保留
    公用必要，擬辦理騰空標售者，應於95年12月31日以前，經
    主管機關報送執行機關辦理。」自該要點之規範目的及規定
    之內容觀之，該要點原則上係推行輔助中央公教人員購置住
    宅政策，強化國家資產管理，有效處理各機關學校國有眷舍
    房地等公共政策而制定，並非以補助合法現住人為目的。是
    以，該要點固課以各機關學校審核是否辦理騰空標售之作為
    義務，惟並未賦予眷舍居住者有請求行政機關辦理騰空標售
    之公法上權利。是原告就眷舍騰空標售部分並無公法上請求
    權，其請求行政機關辦理騰空標售，即屬無據。
  (三)退萬步言，本案縱係適用原告主張之「國有宿舍及眷舍房地
    加強處理方案」，原告之請求亦屬無據。蓋觀「處理方案」
    ：「陸、二、眷舍房地部分(一)騰空標售：1.眷舍房地應由管
    理機關負責收回騰空，並依國產局實地勘查提供之意見，層
    報行政院核定處理方式後，點交國產局辦理標售。」亦可徵
    是否辦理眷舍之騰空標售核屬機關權限，而非眷舍居住者有
    請求行政機關辦理騰空標售之公法上權利。
四、關於(2)就眷舍一次補助費之部分，原告是否為系爭眷舍之合
    法現住人？得否請求被告辦理發給一次補助費部分：
  (一)按眷舍處理要點第7 點第1 項規定：「各機關學校管理位於
    都市計畫商業區、住宅區之眷舍房地，於92年12月31日以前
    ，依第4 點、第5 點規定報送執行機關申辦騰空標售案件，
    該眷舍之合法現住人，自行政院核定之日起3 個月內自行遷
    出者，由執行機關按核定騰空標售時之公教人員輔購住宅貸
    款標準給予一次補助費。由各機關學校造具審查合格具領清
    冊…送執行機關請領。…」據此，眷舍合法現住人於符合一
    定要件下，由執行機關按核定騰空標售時之公務人員輔購住
    宅貸款標準給予一次補助費，係賦予合法現住人請求發給一
    次補助費之公法上請求權。茍非合法現住人，自無權請求被
    告辦理發給一次補助費。
  (二)另按眷舍處理要點第3 點第1 項規定：「本辦法所稱合法現
    住人，應合於下列各款之規定：一、於民國72年5 月1 日以
    前依法配（借）住眷屬宿舍。二、為現職人員、退休人員、
    資遣人員或其遺眷。三、有居住之事實。四、未曾獲政府各
    類輔助購置住宅。五、非調職、轉任、辭職、解僱、解聘（
    含不續僱、不續聘）、撤職或免職人員。六、有續住之資格
    。七、所居住之眷舍仍屬配（借）住機關管有。」故惟有合
    於上開各款規定者，始為眷舍之合法現住人，始有獲一次補
    助費之資格。
  (三)本件原告並不符合前開要點第3 點所規定之合法現住人之規
    定，茲分述如下：
    1.原告不符合第1 款「於72年5 月1 日以前依法配（借）住
      眷舍」之規定：
      原告未敘明宿舍管理機關依法核准配住情形，且未提出相
      關證明文件佐證於其所述時間（69年10、11月間）獲宿舍
      管理機關依法核准配住，是難認符合第1 款「於72年5 月
      1 日以前依法配（借）住眷舍」之規定。
    2.原告不符合第3 款「有居住之事實」之規定：
      (1)被告於92年上半年眷舍清查發現原告未實際居住該眷舍
        情形，經被告以92年11月17日保六警後字00000000000
        號書函（見本院卷第48頁）通知原告說明眷舍居住情形
        ，原告於92年11月19日提出報告（見本院卷第49頁）稱
        該眷舍「因年久失修逢雨必漏，且廚房及浴室均隨時有
        坍塌之虞…已暫改住他處」，已自承未實際居住於該眷
        舍。
      (2)被告辦理95年上半年眷舍清查，於95年4 月7 日清查系
        爭眷舍時，發現系爭眷舍有房屋門窗緊閉、門前遭堆積
        雜物，堵塞大門無法正常出入，門首電錶停滯不動等，
        未實際居住狀況。
      (3)用水紀錄：查90年11月至95年5 月間用水度數均為0 （
        見本院卷第51頁）。
      (4)原告目前居住處所為「臺北縣三重市○○街45巷21號3
        樓」，此有原告自行留存於第六總隊勤務指揮中心之「
        通訊錄」（專供緊急公務聯絡使用）可證，自91年10月
        24日繕製之版本訖95年4 月10日繕製之版本均同（見本
        院卷第56至58頁），是該眷舍已非原告「主要經常之居
        所」。
      (5)原告雖稱其因系爭眷舍樑柱腐朽，廚房、浴室嚴重漏水
        ，遂向被告報備暫時改住他處等待處理云云。惟查：
        A.依「宿舍管理手冊」第18點：「宿舍修繕費用年度預
          算，應由管理機關視實際需要，擬具次年度宿舍修繕
          計畫，經機關首長核定後，據以核實編製年度宿舍修
          繕費預算表。」是擬定眷舍修繕計畫、編列修繕預算
          係屬機關之權限。
        B.「宿舍管理手冊」第12點：「宿舍有下列情形之一時
          ，管理機關得終止借用契約，借用人應配合搬遷：(一)
          倒塌、毀損致不堪居住。…」即倘若眷舍具倒塌、毀
          損致不堪居住情形時，管理機關得終止借用關係收回
          眷舍，惟並無賦予居住者可報備改住他處等待處理之
          權利，原告不得據此陳稱屬系爭眷舍之合法現住人。
        C.再則，依「事務管理規則第9 編宿舍管理」第259 條
          規定，宿舍借用人違反本編有關規定者，應即終止借
          用契約，並責令搬遷。「中央各機關學校宿舍居住事
          實之認定標準及查考作業原則第1 點授予宿舍管理機
          關對不符實際居住之借用人處分方式為「應終止借用
          ，並責令搬遷」等，對未實際居住宿舍之處分，僅為
          「應終止借用，並責令搬遷」，並未授予宿舍管理機
          關有「准予宿舍借用人改住他處」之裁量權。
  (四)綜上，原告既非系爭眷舍之合法現住人，則依前述眷舍處理
    要點第7 點之規定，即非申請系爭眷舍一次補助費之適格人
    。是原告縱前已提出發給一次補助費之申請，核亦與眷舍，
    合法現住人之要件不符，其請求發給一次的補助費，亦無理
    由。
  (五)何況原告於95年5 月3 日撰寫報告影本（本院卷第43頁），
    係陳明其所配住之系爭眷舍，擬請辦理騰空標售，且其報告
    全文旨在申請被告就系爭眷舍辦理騰空標售，並未就申請一
    次補助費有所論及。其於復審書中之請求事項，始併就其申
    請辦理騰空標售及申請發給一次補助費主張被告未為准否之
    行政處分。是原告稱其於95年5 月3 日報告書第1 點第4 行
    已請求發給一次的補助費云云，要不足採。
五、綜上，辦理騰空標售與否核屬機關權限，原告欠缺公法上請
    求權，即無提起復審之權能；另就原告申請發給一次補助費
    部分，其並未就一次補助費提出申請，被告自無於法定期間
    內作為之義務，則原告依保障法第26條第1 項規定所提之復
    審即屬不合法，應不予受理。況縱原告就一次補助費部分於
    復審前已提出申請，由於其非系爭眷舍之合法現住人，其請
    求發給一次的補助費，亦屬無理由。復審決定核無違誤，原
    告訴請撤銷，及請求命被告准予原告申請辦理騰空標售，並
    向公務人員住宅及福利委員會就原告現配住眷舍房地，按核
    定騰空標售時之公務人員輔購住宅貸款標準，辦理發給一次
    補助費薦任新臺幣180 萬元之申請及請求自民國95年6 月1
    日起至清償日止，按年息百分之五計算之利息，為無理由，
    應予駁回。
六、兩造其餘攻擊防禦方法均與本件判決結果不生影響，故不逐
    一論述，併此敘明。
據上論結，本件原告之訴為無理由，爰依行政訴訟法第98條第1
項前段，判決如主文。
中    華    民    國    97    年     7    月   23     日
                    臺北高等行政法院第二庭
                              審判長法  官  徐  瑞  晃
                                    法  官  畢  乃  俊
                                    法  官  陳  金  圍
上為正本係照原本作成。
如不服本判決，應於送達後20日內，向本院提出上訴狀並表明上
訴理由，如於本判決宣示後送達前提起上訴者，應於判決送達後
20日內補提上訴理由書（須按他造人數附繕本）。
中    華    民    國    97    年     7    月   23     日
                                    書記官  陳  可  欣


司法院資訊處製作；財團法人民間司法改革基金會備份。
